【裁判字號】    97,家訴,63
【裁判日期】    970804
【裁判案由】    酌給遺產
【裁判全文】
臺灣臺北地方法院民事判決                97年度家訴字第63號
原      告  戊○○○
訴訟代理人  周信宏律師
            孫則芳律師
            劉彥銓律師
複代理人    宋一心律師
被      告  庚○○
            辛○○即翁苑玲）.
兼上二人
訴訟代理人  己○○
被      告  甲○○
            丙○○即翁郁涵）.
            乙○○即翁邑葦）.
上三人共同
訴訟代理人  黃景安律師
上列當事人間酌給遺產事件，本院於民國97年7 月21日言詞辯論
終結，判決如下：
  主  文
原告之訴駁回。
訴訟費用由原告負擔。
  事實及理由
一、原告起訴主張：
  (一)原告為被繼承人丁○○之母，被繼承人丁○○於民國78年10
    月22日死亡，斯時原告年屆64歲，二人於丁○○生前即長年
    同住。又原告之配偶翁四慶早於67年間過世，當時原告將其
    與配偶翁四慶胼手胝足打拼數十年之房屋及其坐落土地（即
    臺北市○○街157 號2 樓，以下稱系爭房地）登記予丁○○
    ，故原告名下並無任何其他財產，更無其他去處容可棲身，
    因此丁○○過世前，均與原告同住，每月並提供生活費（約
    略新臺幣 (下同)5000 元）給原告，以盡人子之責，故認原
    告為丁○○生前繼續扶養之人。
  (二)惟被繼承人丁○○死亡後，遺產由其配偶即被告甲○○及5
    名子女即被告庚○○、辛○○、己○○、丙○○、乙○○繼
    承。被告甲○○對於原告是否可居住於系爭房屋內，雙方曾
    有爭執，嗣經家族耆老翁三田居中協調下，被告等始同意原
    告得繼續居住於系爭房屋之原使用房間，原告始得一隅用以
    遮風避雨。惟被告甲○○竟違反上開約定，於95年間向鈞院
    提出分割共有物訴訟，訴請變賣系爭房地，並分配價金予各
    繼承人，並獲勝訴判決確定在案。原告目前領有臺北縣坪林
    鄉鎮市公所低收入證明書，原告已然再次陷入無所依靠之困
    境，故原告有不能維持生活之情事。
  (三)本件經召開親屬會議，親屬會議之成員均認為被告等應酌給
    原告遺產，惟就酌給之數額不能達成決議，至此，原告僅得
    請求鈞院處理，別無他法。
  (四)民法第1149條並無準用民法第1117條、第1119條有關直系血
    親尊親屬受扶養之限制之規定，且民法繼承編亦無任何條文
    規定如受酌給人屬直系血親尊親屬，需以不能維持生活者為
    限，此有最高法院著有91年台上字第33號判決可稽。是以，
    縱使鈞院認為本件原告並無不能維持生活之情事，原告依法
    仍得請求酌給遺產。系爭房地之市價目前至少有1200萬元，
    繼承人每人平均可獲得200萬元左右，衡酌原告受被繼承人
    生前扶養之程度及目前經濟狀況，請求酌給遺產100萬元。
  (五)本件原告與被告等於86年間，對於原告是否可以繼續居住於
    系爭房屋內，曾有爭執，然經家族耆老翁三田居中協調後，
    被告甲○○已承認原告之請求而居住於系爭房屋內，其餘被
    告亦承認原告有此請求權，原告始得以居住至今，顯見被告
    等已因承認而生時效中斷之事由。相對人雖辯稱，上開協議
    書並無聲請人之簽名，並無生中斷時效之效力云云等語，按
    承認為一觀念通知，因義務人一方之行為即得成立，查該協
    議書為相對人繕寫後傳真予聲請人，故聲請人接獲後即生效
    力，聲請人有無簽名並不影響相對人已為承認之效力，退步
    言之，聲請人自該協議書起居住至相對人起訴請求變賣共有
    物之日止，從無表示拒絕聲請人居住於系爭房屋之意思表示
    ，顯見相對人縱無明示承認，亦有默示承認，足生時效中斷
    之效力。
  (六)聲明：1.被告等應連帶給付原告100萬元整，及自起訴狀繕
    本送達之翌日起至清償日止，按年息5%計算之利息。2.原告
    願供擔保請准予宣告假執行。
二、被告甲○○、丙○○、乙○○則以：
  (一)被告甲○○於71年間與丁○○相識因而結婚，婚後始知丁○○係再婚，已有3名女兒即己○○、庚○○、辛○○。因丁○○負債累累，且血壓高達215度，無法駕駛計程車賺錢，
    相關債務問題均由被告甲○○負擔、處理。後因被告甲○○
    、丙○○、乙○○不堪原告與丁○○前妻所生3名女兒虐待
    及恐嚇，不得已於84年間攜女離開住家，另租屋居住，現經
    社會局認定為低收入戶及殘障，領取救濟金生活。
  (二)丁○○之三伯父翁三田從中調解，希望將系爭房地由被告部
    分出租收益，由被告補貼己○○、庚○○、辛○○水電費，
    房屋稅及地價稅各負擔一半，原告居住之寢屋，仍由原告使
    用，被告同意後，翁三田即由委託黃景安律師代撰協議書，
    先由被告簽名，惟事後翁三田告知己○○、庚○○、辛○○
    不同意，故雙方協議不成立，該協議書因未經全體繼承人同
    意，而不生效力。
  (三)原告主張其在幼華幼稚園之收入為補貼家用，並以己○○枝
    工作收入補貼家用，均證丁○○當時無法賺錢而須由被告擺
    攤及原告之收入補貼才能維持家庭生活，足證丁○○每月給
    付於原告5,000 元之扶養費並非事實，而原告於丁○○生前
    即遷往坪林鄉從事耕作，因而每月領取農保、老人年金及中
    低收入救濟金，生活上根本沒有問題。原告雖主張已召開親
    屬會議，為原告並未能提出參加親屬會議人員之印鑑證明，
    難證該親屬會議記錄為真；況原告並未通知被告等人出席表
    示意見，足認原告並未合法召集親屬會議。
  (四)若原告生活確有困難，亦可依民法第1114條第1項第1款之規
    定，請求有謀生能力之己○○、庚○○、辛○○給付扶養費
    ，根本無需請求酌給遺產。退步言之，若認原告得請求酌給
    遺產，其請求權亦因時效而消滅，原告請求顯無理由。
  (五)聲明：原告之訴駁回。
三、被告己○○、庚○○則以：原告一直住在系爭房地，亦同意
    原告繼續居住，戶籍遷入遷出與有無居住事實並無關聯。丁○○生前從事計程車，家裡生計是靠丁○○開計程車維持，
    擺攤的時間沒有很久，是全家人幫忙的，賺的錢供大家花用
    ，丁○○每月多少都會給原告3、5千元，直到其過世前都有
    給原告等語（見本院97年5月29日、97年6月26日言詞辯論筆
    錄）。
四、被告辛○○未提出任何書狀，亦未到庭陳述意見。
五、查被繼承人丁○○於78年10月22日去世，業據原告提出光復
    後除戶戶籍簿冊浮籤記事資料專用頁在卷可資佐證，原告為
    丁○○之母親，復為兩造所不爭執，應堪信為真。
六、按民法第1149條規定，被繼承人生前繼續扶養之人，應由親
    屬會議依其所受扶養之程度及其他關係酌給遺產，是被繼承
    人生前繼續扶養之人，如欲受遺產之酌給，應依民法第1129
    條之規定，召集親屬會議請求決議，對於親屬會議之決議有
    不服時，始得依民法第1137條之規定向法院聲訴，不得逕行
    請求法院以裁判酌給（最高法院23年上字第2053號判例參照
    ），又按親屬會議會員，應就被繼承人之左列親屬與順序定
    之：一、直系血親尊親屬。二、三親等內旁系血親尊親屬。
    三、四親等內之同輩血親。前項同一順序之人，以親等近者
    為先；親等同者，以同居親屬為先，無同居親屬者，以年長
    者為先。依前二項順序所定之親屬會議會員，不能出席會議
    或難於出席時，由次順序之親屬充任之。民法第113l條，亦
    定有明文。查本件原告主張：97年1 月27日原告召集民法第
    1131條所定之親屬召開親屬會議（下稱系爭親屬會議），討
    論原告遺產酌給請求權事宜，有親屬會議紀錄在卷可稽，會
    議中包括翁三田、傅文龍、傅泰元、陳傅秀為丁○○之三親
    等旁系血親尊親屬，有親屬系統表及該3 人之戶籍謄本在卷
    可資佐證，而丁○○四親等旁系血親同輩血親中年紀最長者
    李翁玉寶，有戶籍謄本在卷可證，共5 人出席親屬會議，皆
    同意酌給原告遺產，然就酌給金額內容有歧異，有親屬會議
    紀錄在卷可證云云。被告否認原告所提親屬會議紀錄之真正
    ，並以未通知被告母女參加系爭親屬會議，認系爭親屬會議
    係不合法等語，以資抗辯。按私文書應由舉證人證其真正。
    但他造於其真正無爭執者，不在此限，民事訴訟法第357 條
    定有明文，當事人提出之私文書必須真正而無瑕疵者，始有
    訴訟法之形式證據力，此形式證據力具備後，法院就其中之
    記載調查其是否與系爭事項有關，始有實質證據力之可言（
    參照最高法院41年臺上字第971 號判例）。本件原告提出親
    屬會議紀錄乙份，但未能提出上開出席親屬會議5 人之印鑑
    證明以證明該私文書系爭正，亦無提出其他人證或物證以使
    人確信該親屬會議記錄之真正，故該親屬會議紀錄不具形式
    證據力，不能以該證據證明親屬會議之召開。復按，當事人
    主張有利於己之事實者，就其事實有舉證責任，民事訴訟法
    第277 條前段定有明文。查，原告主張已召開親屬會議，皆
    同意酌給原告遺產，然就酌給金額內容有歧異云云，又被繼
    承人生前繼續扶養之人，基於民法第1149條之規定，依同法
    第1129 條 ，召集親屬會議所為酌給遺產之決議，原應依其
    所受扶養之程度及其他關係而定，若親屬會議之決議未允洽
    時，法院因有召集權人之聲訴，自可斟酌情形逕予核定，所
    謂決議之不允洽，通常固指「給而過少」或「根本不給」之
    情形而言，但為貫徹保護被扶養者之利益，防杜親屬會議會
    員之不盡職責起見，對於親屬會議已開而未為給否之任何決
    議時，亦應視為與決議不給之情形同，而賦有召集權人以聲
    訴不服之機會（參照最高法院48年台上字第1532號判例）。
    倘原告主張親屬會議業已召開乙節屬實，因該親屬會議未作
    成酌給原告遺產之決議，參考上述實務見解，原告可依民法
    第1137條請求法院為遺產酌給；惟卷內除親屬會議紀錄外，
    並無其他人證或物證證明其確有召開親屬會議，無法使人確
    信該親屬會議是否確有召開，故原告主張不足採信，因丁○○既有民法第1131條所定之親屬可召開親屬會議，亦無其他
    不可召開親屬會議之事由，但未召開，是原告依民法第1149
    條提起本訴請求酌給遺產，於法無據。
七、綜上所述，原告依民法第1149條規定，請求將被繼承人丁○○所有遺產，酌給原告100萬元並自起訴狀繕本送達之翌日
    起起至清償日止，按年息5%計算之利息，均為無理由，應予
    駁回。原告之訴既經駁回，其假執行之聲請即失所附麗，應
    併予駁回。
八、本件事證已臻明確，兩造其餘攻擊、防禦方法，因與本判決
    判斷結果不生影響，爰不一一予以論述；又本件依其情形酌
    定由上訴人負擔全部訴訟費用，併此敘明。
九、訴訟費用負擔之依據：民事訴訟法第78條。
中    華    民    國    97    年    8     月    4     日
                        家事法庭法  官  李莉苓
以上正本係照原本作成
如對本判決上訴，須於判決送達後20日內向本院提出上訴狀
中    華    民    國    97    年    8     月    12    日
                                書記官  廖素芳


司法院資訊處製作；財團法人民間司法改革基金會備份。
